臺北高等行政法院判決
　　　　　　　　　　　　　　　　　　 93年度訴字第01974號
　　　　　　　　　　　　　　　.
原　　　告　美商‧諾菲斯服飾公司（The North Face Apparel
　　　　　　 Corp.）
代　表　人　甲○○○○○○○（Helen L.Winslow）（秘書及授
　　　　　　　　　　　　　　權.
訴訟代理人　陳長文律師
　　　　　　蔡瑞森律師（送達代收人）
被　　　告　經濟部智慧財產局
代　表　人　蔡練生（局長）住同上
訴訟代理人　乙○○
上列當事人間因商標註冊事件，原告不服經濟部中華民國93年4
月13日經訴字第09306215840號訴願決定，提起行政訴訟。本院
判決如下：
　　主  文
訴願決定及原處分均撤銷。
被告應遵照本判決之法律見解對於原告民國90年11月29日商標註
冊申請案作成決定。
原告其餘之訴駁回。
訴訟費用由被告負擔二分之一，餘由原告負擔。
　　事  實
一、事實概要：原告於民國（下同）90年11月29日以「A5」商標
    （下稱系爭商標，如附圖所示），指定使用於修正前商標法
    施行細則第49條所定商品及服務分類表第9類之太陽眼鏡、
    運動用眼鏡、護目眼鏡、前述商品之替換鏡片、男用、女用
    、小孩用眼鏡框、眼鏡套、安全護目鏡、眼鏡鍊及眼鏡繫帶
    、眼鏡及其組件商品，向被告申請註冊，經被告審查，認其
    商標圖樣上之「A5」，為單純之字母及數字組合，予人印象
    為某規格型號之標示，以之作為商標指定使用於前揭商品，
    實無法使商品或服務之相關消費者認識其為表彰商品之標識
    ，並得藉以與他人之商品相區別，不具識別性，應不准註冊
    ，以93年1月9日（93）智商0263字第09380006180號商標核
    駁第0000000號審定書（下稱原處分）為核駁之處分，原告
    不服，提起訴願，遭駁回後，遂向本院提起本件行政訴訟。
二、兩造聲明：
　(一)原告聲明求為判決：
    1.訴願決定、原處分均撤銷。
    2.請求判命被告應就原告90年11月29日商標註冊申請案作成
      准予審定之行政處分。
    3.訴訟費用由被告負擔。
　(二)被告聲明求為判決：
    1.駁回原告之訴。
    2.訴訟費用由原告負擔。
三、兩造之爭點：
    系爭商標是否具識別性？
　(一)原告主張之理由：
    1.按「商標應足以使商品或服務之相關消費者認識其為表彰
      商品或服務之標識，並得藉以與他人之商品相區別」為商
      標法第5條第2項所明定；又「商標不符合第5條規定者」
      ，不得註冊，固為商標法第23條第1項第1款所明定。其立
      法意旨源於商標作為表彰商品來源之標識，應具顯著性，
      如交易上無法藉以與他人商品來源相區別，則有失商標之
      識別作用，應不得註冊。查系爭商標圖樣「A5」係原告首
      先創用之商標，其隱含有「A」等級及「5星級」之意，以
      暗示系爭商標產品有最好的品質，且一般眼鏡製造業者並
      無以該「A5」作為通用之名稱、功用或品質或型號之說明
      ，故「A5」並非眼鏡製造業者或一般消費者習慣上所通用
      之規格型號，應無疑義。原告欲再說明者，乃商標依其顯
      著性及受保護之程度，可區分為：(1)一般性商標（
      generic mark）：不得受到註冊保護；(2)說明性商標（
      descriptive mark）：此類商標原則上不能獲准註冊，但
      如經過長時間有效使用而取得第2層意義者，亦可獲准商
      標註冊保護。(3)暗示性商標（suggestive mark）：此類
      商標可引起消費者對商品性質之聯想，但卻非直接、明顯
      之說明，不僅可以獲得註冊商標，更為一般業者所樂意採
      用，且被告亦視此類商標為優良商標；如「Boots」於各
      種民生消費品、「566」、「333」、「VO5」於洗髮精、
      「純潔」於衛生紙、「味全」於食品……等等……(4)隨意
      性或幻想性商標（arbitrary or fanciful mark）：此類
      商標係用於與其意義無關之商品上，亦可獲得註冊保護。
　　2.又查系爭商標「A5」雖有表示「品質最好」之意，但其僅
　　　係隱含之意而已，但「A5」究表示何意義，原告若不予解
      釋，少人能知，是系爭商標依上述區別應為暗示性商標，
      該商標可吸引消費者之注意力，進而有興趣採用系爭商標
      之產品，而更具商標之辨識性。是「A5」係表彰原告商品
      之標誌，以使用於商品上，足以引起一般人之注意，在市
      場交易時能夠使消費者辨別商品之來源，具有識別性，彰
      彰明甚。
    3.再查經被告核准以一英文字母搭配一組阿拉伯數字或中文
      搭配阿拉伯數字作為第9類商標圖樣並獲准註冊者，不勝
      枚舉，茲謹臚列其中數例如下：註冊第285659號「慧綺
      S-41」、第909310號「911及圖」、第875329號「黑桃2」
      、第895509號「55 DSL」、第895512號「VIA 188」、第
      563079號「88 with Device Logo」、第893047號「FRESH
      99設計圖」、第903004號「2000設計圖（辰禾標章圖(一)）
      」、第861459號「K2000」、第539092號「UVI2000柏昌」
      ，上述商標既可核准註冊，基於商標審查一貫基準及行政
      法之公平原則，系爭商標亦應准予註冊，始為公允。
    4.原告另欲強調系爭商標「A5」亦於第25類申請註冊，經被
      告肯認其顯著性而核准註冊為第0000000號商標，故本件
      商標具相當識別性，足堪為表彰商品來源之標識，並得藉
      以與他人之商品相區別殆無疑義。被告對於審查商標是否
      具顯著性應有一致標準，故懇請　鈞院秉持平等原則，依
      法將訴願決定及原處分均予撤銷，並判命被告作成系爭商
      標准予審定之處分。
　(二)被告主張之理由：
　　1.按商標「應足以使商品或服務之相關消費者認識其為表彰
      商品或服務　之標識，並得藉以與他人之商品或服務相區
      別。」為商標法第5條第2項所明定。又「商標不符合第5
      條規定者」，不得註冊，復為商標法第23條第1項第1款所
      明定。系爭商標圖樣上之「A5」，為單純之字母「A」及
      數字「5」之組合，予人印象為產品規格或型號之標示，
      以之作為商標，指定使用於太陽眼鏡，運動用眼鏡，護目
      眼鏡，前述商品之替換鏡片，男用、女用、小孩用眼鏡框
      ，眼鏡套，安全護目鏡，眼鏡鍊及鏡繫帶，眼鏡及其組件
      等商品，實無法使商品之相關消費者認識其為表彰商品之
      標識，並得藉以與他人之商品相區別，不具識別性，有前
      揭法條之適用自不得註冊。
    2.至原告主張系爭商標圖樣「A5」係其首先創用之商標，隱
      含有「A」等級及「5星級」之意，暗示該產品有最好的品
      質一節，經核主觀之創意，究非一般消費者所能知悉，且
      無檢附任何證據資料，足資證明系爭商標圖樣於交易時已
      成為消費者用以辨別商品之識別來源。又主張其以與系爭
      商標相同之圖樣「A5」，指定使用於第25類商品，已獲准
      註冊為第0000000號商標，查二者指定使用之類別與商品
      不同，案情各異，原告執此爭執要無可採。另原告所舉其
      他以中文或英文字母搭配阿拉伯數字作為商標圖樣而獲准
      註冊之案例，查該等案例之商標圖樣與系爭商標圖樣不盡
      相同，自不得比附援引執為本件應予核准註冊之論據。是
      被告依法核駁其註冊之申請，並無不合。
　　理  由
一、原告起訴主張：系爭商標圖樣係原告先創用之商標，其隱含
    有「A」等級及「5星級」之意，以暗示系爭商標產品有最好
    的品質，且一般眼鏡製造業者並無以該「A5」作為通用之名
    稱、功用或品質或型號之說明，故「A5」並非眼鏡製造業者
    或一般消費者習慣上所通用之規格型號，以之使用於眼鏡類
    商品上，足以引起一般人之注意，在市場交易時能夠使消費
    者辨別商品之來源，具有識別性，原處分就系爭商標之註冊
    申請竟予以違法核駁，為此訴請如聲明所示云云。
二、被告則以：系爭商標圖樣上之「A5」，為單純之字母「A」
    及數字「5」之組合，予人印象為產品規格或型號之標示，
    以之作為商標，指定使用於眼鏡等商品，實無法使商品之相
    關消費者認識其為表彰商品之標識，並得藉以與他人之商品
    相區別，不具識別性，有商標法第23條第1項第1款不得註冊
    之事由，原處分並無違誤等語置辯。
三、本件兩造對於事實概要欄所載之事實均不爭，並有商標註冊
    申請書及原處分附於原處分卷可稽，堪認為真實。
四、按商標法第23條第1項第1款規定：「商標有下列情形之一者
    ，不得註冊：一、不符合第5條規定者。」第5條規定：「（
    第1項）商標得以文字、圖形、記號、顏色、聲音、立體形
    狀或其聯合式所組成。（第2項）前項商標，應足以使商品
    或服務之相關消費者認識其為表彰商品或服務之標識，並得
    藉以與他人之商品或服務相區別。」是本件之爭執，厥在於
    系爭商標是否具識別性？
五、經查：
  (一)按被告於90年12月25日修正發布之商標識別性審查要點第1
    點規定：「為適用商標法第5條規定，特訂定本要點。」第2
    點規定：「審查商標有無識別性，應就指定使用之商品、消
    費者之認知、實際交易情況及其使用方式，判斷是否足以使
    一般商品購買人認識其為表彰商品之標識，並得藉以與他人
    之商品相區別。」第3點規定：「商標具識別性之例示：(一
    )獨創性商標：商標圖樣係運用智慧獨創所得，而非沿用既
    有之辭彙或事物者。…… (二)隨意性商標：商標圖樣由現
    有之辭彙或事物所構成，惟與指定商品全然無關者。…… (
    三)暗示性商標：商標圖樣以隱含譬喻方式暗示商品之形狀
    、品質、功用或其他有關成份、性質、特性、功能或目的等
    ，但非為業者所必須或通常用以說明商品者。……」第4點
    規定：「商標不具識別性之例示下列文字、圖形、記號、顏
    色組合或其聯合式使用於指定商品，而無法藉以與他人商品
    相區別者，不具識別性：(一)商品習慣上通用標章或通用名
    稱…… (二)文字、圖形、記號、顏色組合或其聯合式，係
    表示指定商品之形狀、品質、功用或其他說明者…… (三)
    簡單線條、單一顏色或基本幾何圖形…… (四)未經設計且
    無意義之阿拉伯數字…… (五)易使人認係商品裝飾之圖樣
    …… (六)流行之標語、口號、廣告用語或廣告性質之圖形
    …… (七)常用之成語或用語…… (八)包裝盒或其展開圖、
    容器形狀 (九)國名、習知之地理名稱…… (一○)工商企業
    、機構、組織等名稱之全銜…… (一一)未經設計之習見姓
    氏 (一二)習見之宗教標誌 (一三)依一般交易習慣，係所指
    定商品之規格型號或年份者……」第5點規定：「本要點3 (
    三)暗示性商標與本要點4 (二)說明性商標不同，得就下列
    事項判斷是否為說明性商標：(一)是否已為同業競爭者實際
    交易上所使用。(二)是否為同業競爭者所必須使用，若由特
    定業者所專用將有礙公平競爭之虞者。」查上開審查要點，
    於商標法92年11月28日施行後，並未隨修正前之商標法停止
    適用，直至93年4月28日始經修正發布（於同年5月1日起施
    行），是其於系爭商標之審定時（93年1月9日）仍屬有效之
    行政規則，被告身為商標專責機關，於審查申請註冊之商標
    或標章是否具識別性時自應受其拘束而資為依據與基準。
  (二)又按修正前商標法第37條第10款規定：「商標圖樣有左列情
    形之一者，不得申請註冊：十、凡文字、圖形、記號、顏色
    組合或其聯合式，係表示申請註冊商標所使用商品之形狀、
    品質、功用、通用名稱或其他說明者。」第5條第1項規定：
    「商標所用之文字、圖形、記號、顏色組合或其聯合式，應
    足以使一般商品購買人認識其為表彰商品之標識，並得藉以
    與他人之商品相區別。」比較修正前後商標法關於商標識別
    性之規定，就本件之爭點，並無重大之變異，且本院核以上
    規定，與審定時即現行商標法之規定並無牴觸，依法本院亦
    應審查被告是否有依該審查要點而為商標識別性之認定，均
    合先敘明。
  (三)查原處分以系爭商標圖樣「A5」，為單純之字母及數字組合
    ，予人印象為某規格型號之標示，以之作為商標指定使用於
    眼鏡及其組件等商品，實無法使商品或服務之相關消費者認
    識其為表彰商品之標識，並得藉以與他人之商品相區別，應
    不具識別性云云，其關於系爭商標之識別性之認定，即有未
    依前揭法令及審查要點之違法，茲析述於下：
    1.按最高行政法院（89年7月1日改制前為行政法院，下同）
      47年度判字第22號著有判例：「英文C一字母，不發生普
      通使用方法之問題英文Ｃ一字母，可以代表任何有Ｃ字開
      頭之英文單字，並非表示任何一種商品之名稱或品質，根
      本不發生普通使用方法之問題。參加人以Ｃ字商標，使用
      於潤膚膏類之商品，行銷各國有年，均予註冊保護，尚難
      認其商標為不特別顯著。被告官署以Ｃ字商標既無違反商
      標法第1條第2項之規定，亦與同法第14條所謂以普通使用
      之方法表示商品之名稱品質者有別，而予審定註冊，自難
      謂非適法。」再參酌前揭商標識別性審查要點第4點商標
      不具識別性之例示：「 (四)未經設計且無意義之阿拉伯
      數字」之規定以觀，單純之字母及數字之結合，非可逕予
      否定其識別性。
    2.又依商標法第5條第2項之規定及前揭商標識別性審查要點
      第4點商標不具識別性之例示：「 (二)文字、圖形、記號
      、顏色組合或其聯合式，係表示指定商品之形狀、品質、
      功用或其他說明者」，系爭商標指定使用於眼鏡等商品，
      是如依此點為由，認定系爭商標不具識別性，必以系爭商
      標字母「A」及數字「5」，係表示該眼鏡等商品之形狀、
      品質、功用或其他說明者始足當之，查原處分僅泛稱系爭
      商標「予人印象為產品規格或型號之標示」，然查眼鏡類
      商品何以有此規格或型號之標示？其他相關之規格或型號
      又為何？未見原處分進一步說明，是原處分之認定於法尚
      有未合。
    3.況查，原告前曾以系爭商標向被告申請註冊，指定使用於
      修正前商標法施行細則第49條所定商品及服務分類表第25
      類之男用、女用及兒童用靴鞋、襪子、綁腿；冠帽及服飾
      用頭帶；男用、女用及兒童衣服、T恤、長袖棉衫、襯衫
      、裙子、洋裝、短褲、長褲、泳裝、泳褲、皮外衣、汗衫
      、夾克、連帽防風夾克、滑雪用背心、滑雪裝、毛衣、服
      飾GREEN用手套、內衣、服飾用皮帶、短襪等商品，業經
      被告於92年5月16日准予註冊，其註冊號數為第00000000
      號，此有中華民國商標註冊證附於本院卷可參，且為被告
      所不爭，是可推知被告不認為系爭商標使用於衣服類商品
      ，有不符修正前商標法第5條第1項「足以使一般商品購買
      人認識其為表彰商品之標識，並得藉以與他人之商品相區
      別」之情事，則何以系爭商標使用於系爭之眼鏡類商品，
      在被告未具體指明系爭商標是何種規格或型號之標示的情
      形下，即遽認系爭商標不符商標法第5條第2項之「足以使
      商品或服務之相關消費者認識其為表彰商品或服務之標識
      ，並得藉以與他人之商品或服務相區別」？被告以二者指
      定使用之類別與商品不同，案情各異置辯，其判斷已有不
      依法令及不依行政自我拘束原則、而流於恣意之違法。
六、綜上所述，原處分關於系爭商標不符商標法第5條之認定，
    於法不合，則原處分以系爭商標有商標法第23條第1項第1款
    不得註冊之事由，而逕為核駁之審定即屬無可維持，訴願決
    定未予糾正，亦有未合，原告訴請撤銷訴願決定及原處分，
    為有理由，應予准許；惟系爭商標有無商標法所定其他不得
    註冊事由，既未經被告審酌，則本件事證尚未臻明確，爰判
    命被告遵照本判決之上開法律見解，就系爭註冊申請案另為
    適法之審定，原告訴請被告應作成核准之處分尚屬無據，應
    予駁回。
七、兩造其餘之陳述，於判決結果不生影響者，不予一一論述，
    附予敘明。
據上論結，本件原告之訴為一部有理由，一部無理由，爰依行政
訴訟法第104條、民事訴訟法第79條，判決如主文。
中　　華　　民　　國　　94　　年　 　8　　月　 18  　 日
                  第三庭審判長法  官　王　立　杰
                              法  官　黃　本　仁
                              法  官　王　碧　芳
上列正本係照原本做成。
如不服本判決，應於送達後20日內，向本院提出上訴狀並表明上
訴理由，如於本判決宣示後送達前提起上訴者，應於判決送達後
20日內補提上訴理由書（須按他造人數附繕本）。
中　　華　　民　　國　　94　　年　 　8　　月　 18  　 日
                                 書  記  官 鄭 聚 恩
